【裁判字號】    92,簡上,5
【裁判日期】    920402
【裁判案由】    更正地籍圖界線
【裁判全文】
臺灣嘉義地方法院民事判決                           九十二年度簡上字第五號
    上  訴  人    丁○○
    訴訟代理人    林崑地律師
    複  代理人    黃裕中律師
    被  上訴人    乙○○
                  甲○○
                  丙○○
右當事人間請求更正地籍圖界線事件，上訴人對於中華民國九十一年十一月二十九日
本院嘉義簡易庭九十一年度嘉簡字第三六三號第一審判決提起上訴，本院判決如左：
    主      文
原判決廢棄。
被上訴人乙○○所有坐落嘉義縣鹿草鄉○○段八二０之一號、地目旱、面積零點零參
捌陸公頃，被上訴人甲○○所有同段八二０之八號、地目旱、面積零點零參捌陸公頃
，及被上訴人丙○○所有同段八二０之九號、地目旱、面積零點零肆貳肆公頃，與上
訴人所有同段八二０之一０號、地目旱、面積零點零柒陸貳公頃之地籍圖界線，被上
訴人應同意辦理更正為如附件鑑定書內鑑定圖虛線所示Ｄ─Ｃ─Ｆ─Ｇ點連接線。
第一、二審訴訟費用由被上訴人負擔。
    事      實
甲、上訴人方面：
一、聲明：如主文所示。
二、陳述：除與原審判決書所載者相同茲予引用外，補稱：
（一）緣被上訴人乙○○所有坐落嘉義縣鹿草鄉○○段八二０之一號旱地，被上訴人
      甲○○所有同段八二０之八號旱地及被上訴人丙○○所有同段八二０之九號旱
      地與上訴人所有同段八二０之一０號旱地，於分割前原同屬於同段八二０之一
      號旱地面積０‧二八一五公頃土地之一部分。
（二）查未分割前之原坐落嘉義縣鹿草鄉○○段八二０之一號旱地面積０‧二八一五
      公頃，在鈞院八十九年度訴字第八五號分割共有物事件，於八十九年十二月三
      十日成立訴訟上之和解；其中同段八二０之一號面積０‧０三八六公頃（即如
      和解筆錄附圖甲方案所示１部分），分歸被上訴人乙○○；同段八二０之八號
      面積０‧０三八六公頃（如和解筆錄附圖甲方案所示２部分），分歸被上訴人
      甲○○；同段八二０之九號面積０‧０四二四公頃（如和解筆錄附圖甲方案所
      示３部分），分歸被上訴人丙○○；同段八二０之一０號面積０‧０七六二公
      頃，分歸上訴人丁○○；且已辦畢分割登記，有該和解筆錄可稽，併有地籍圖
      謄本及土地登記謄本可證。
（三）惟上開土地之分割登記，因地政人員在地籍圖上繪劃界線之錯誤，致被上訴人
      乙○○所有上開八二０之一號面積０‧０三八六公頃，被上訴人甲○○所有同
      段八二０之八號面積０‧０三八六公頃，及被上訴人丙○○所有同段八二０之
      九號土地面積０‧０三八六公頃，與上訴人所有八二０之一０號土地面積０‧
      ０七六二公頃之地籍圖界線，與上開和解筆錄所載分割後之面積不符，界線有
      偏差，而劃入在上訴人分割取得之八二０之一０號土地內，因而發生分割登記
      後，上訴人按地籍圖界線實測之面積減少０‧００四五公頃，被上訴人乙○○
      之面積增加０‧００一四公頃，被上訴人甲○○之面積增加０‧００二四公頃
      ，被上訴人丙○○之面積減少０‧０００三公頃，有原審卷附內政部土地測量
      局之鑑定圖及鑑定書可稽。
（四）本件系爭地籍圖界線，係兩造所有上開土地辦理分割登記時，因地政人員在地
      籍圖上繪劃界線錯誤，涉及相鄰土地所有權人即兩造之私權，在程序上，又須
      經有關權利關係人即被上訴人等之認定，因被上訴人等拒絕辦理更正，即有利
      害關係受不利益之上訴人，自得請求被上訴人等為此認定即同意辦理更正為如
      訴之聲明所載，俾資符合上開和解筆錄分歸上訴人取得之面積０‧０七六二公
      頃，原判決駁回上訴人在第一審之訴，顯屬無理由。
三、證據：援用原審之立證方法，並補陳：
          判決書、內政部土地測量局之鑑定圖及鑑定書影本各一份為證。
乙、被上訴人方面：
一、聲明：駁回上訴。
二、陳述：與原審判決書所載者相同。
三、證據：援用原審之立證方法。
    理      由
一、按地籍圖界線訂製錯誤，涉及相鄰土地所有權人之私權，更正錯誤之地籍工作，
    雖係地政機關，但既涉及私權，在程序上，又須經有關權利關係人之認定，則有
    利害關係之一方，自非不可請求他方為此認定即同意更正行為此種同意請求權
    ，即係訴訟標的原審認定不能行使此種請求權，而為不利於上訴人之判決，自
    有誤會，最高法院六十八年台上字第二五三七號判決意旨可供參照；又按土地分
    割因地政人員在地籍圖上繪劃界線之錯誤，致與應分割之現場界線不符，因而在
    土地登記簿上登記之面積，亦有差鋘，受不利益之當事人，申請當地地政事務所
    更正，該所認應更正，而通知雙方前往辦理，他方拒絕時，因此種錯誤，涉及私
    權，該受不利益之一方當事人，可以訴請他方同意辦理更正，最高法院六十八年
    度第十一次民事庭會議紀錄，同院六十二年台上字第一六一七號判決意旨可供參
    照；再地政機關因土地分割於地籍圖上繪劃界線，並無確定私權之效力，如與應
    分割之現場界線不符而有錯誤，受不利益之一方土地所有人，可申請地政機關更
    正，倘他方拒絕時，亦得訴請他方同意辦理更正，最高法院八十八年度台上字第
    一三六一號判決意旨可供參照。本件原審以地籍圖之施測，純為地政機關基於職
    權提供土地測量技術上之服務，將人民原有土地所有權範圍，利用地籍調查及測
    量等方法，將其完整正確反映於地籍圖，初無增減人民私權之效力，依司法院大
    法官會議釋字第三百七十四號之前段解釋文駁回上訴人之請求，然該號解釋文後
    段亦載明「惟有爭執之土地所有權人尚得依法提起民事訴訟請求解決，法院應就
    兩造之爭執，依調查證據之結果予以認定，不得以原先指界有誤，訴請另定界址
    為顯無理由，為其敗訴之判決。」，是本院對上訴人所提之更正地籍圖界線之訴
    ，自有審判權，先予敘明。
二、按訴之變更或追加，非經他造同意，不得為之。但第二百五十五條第一項第二款
    至第六款情形，不在此限，民事訴訟法第四百四十六條第一項定有明文。又按同
    法第二百五十五條第一項第三款規定：擴張或減縮應受判決事項之聲明者。查本
    件上訴人上訴聲明原請求「‧‧被上訴人乙○○所有坐落嘉義縣鹿草鄉○○段八
    二０之一號旱地‧‧‧‧，被上訴人等應同意辦理更正為如附件鑑定書內鑑定圖
    虛線所示Ｄ─Ｃ─Ｆ─Ｇ─Ｈ─Ｊ─１０─Ｄ點連接線。」，嗣於九十二年三月
    十九日具狀請求減縮上訴聲明為「‧‧被上訴人乙○○所有坐落嘉義縣鹿草鄉○○段八二０之一號旱地‧‧‧‧，被上訴人等應同意辦理更正為如附件鑑定書內
    鑑定圖虛線所示Ｄ─Ｃ─Ｆ─Ｇ點連接線。」，揆諸前揭規定，自應准許，合先
    敘明。
三、上訴人於原審起訴主張：因地政人員在地籍圖上繪劃界線之錯誤，致被上訴人乙○○所有上開八二０之一號面積０‧０三八六公頃，被上訴人甲○○所有同段八
    二０之八號面積０‧０三八六公頃，及被上訴人丙○○所有同段八二０之九號土
    地面積０‧０三八六公頃，與上訴人所有八二０之一０號土地面積０‧０七六二
    公頃之地籍圖界線，與本院八十九年訴字第八五號之和解筆錄所載分割後之面積
    不符，界線有偏差，因而發生分割登記後，上訴人按地籍圖界線實測之面積減少
    ０‧００四五公頃，被上訴人乙○○之面積增加０‧００一四公頃，被上訴人甲○○之面積增加０‧００二四公頃，被上訴人丙○○之面積減少０‧０００三公
    頃，故請求被上訴人同意辦理更正為如訴之聲明所載，俾資符合上開和解筆錄分
    歸上訴人取得之面積０‧０七六二公頃等語。被上訴人則以：系爭土地之原地籍
    圖界線是正確的，並無上訴人主張之錯誤情形等語，資為抗辯。
四、經查內政部土地測量局為求測量精確，首先用精密電子測距經緯儀在系爭土地附
    近周圍施測圖根點，並經檢核閉合後作為該測區之控制點，然後以各圖根點為基
    點，分別施測系爭土地及附近各界址點，並計算其坐標值輸入電腦，以自動繪圖
    儀展繪於鑑測原圖上（與地籍圖同比例尺一千二百分之一），然後依據嘉義縣水
    上地政事務所保管之地籍圖謄繪本案有關土地經界線，與前項成果核對檢核後測
    定於鑑測原圖上，作成鑑定圖。而鑑定結果為「（一）‧‧‧（四）圖示虛線係
    擬依面積比例調整之經界線位置，其中Ａ─Ｂ‧‧，Ｄ─Ｃ─Ｆ─Ｇ─Ｈ─ｊ─
    １０─Ｄ點連接線為八二○─一○地號‧‧‧」等情；再參酌，證人游火樹即嘉
    義縣水上地政事務所測量員證述：「（測量圖為何有誤差？）因日據時代地籍圖
    已破損，地籍線模糊不清，所以前案共有物分割中，因局裡儀器不夠精良，所以
    繪劃出的分割圖實際面積有出入。希望法院依內政部土地測量局所測出之地籍線
    （擬調整的經界線為準）再劃出分割圖較為合理」；證人張政賢即內政部土地測
    量局測量員證稱：「（擬調整之經界線是如何測出？）依據系爭四筆土地之外圍
    地籍線為準，算出面積總和，然後按地籍圖登記之面積增減，算出少了十平方公
    尺，然後按各筆面積的比例合理配賦所得出的結果」；又證人陳添根即大川測量
    股份有限公司測量員亦證述：「（你是依何依據測量系爭土地？）我們只測八二
    ○─一號的面積，是依據業主（被上訴人乙○○）所指定的四點界樁來計算面積
    ，與內政部土地測量局所測出計算的面積是相同的」等語，可知，本件被上訴人
    前開所辯因與內政部土地測量局測量之結果事實不符，自不足採，反之，上訴人
    上開之主張因與鑑定之結果相符，自堪採信。
五、從而，上訴人依所有權之法律關係，請求被上訴人乙○○所有坐落嘉義縣鹿草鄉
    ○○段八二０之一號、地目旱、面積零點零參捌陸公頃，被上訴人甲○○所有同
    段八二０之八號、地目旱、面積零點零參捌陸公頃及被上訴人丙○○所有同段八
    二０之九號、地目旱、面積零點零肆貳肆公頃與上訴人所有同段八二０之一０號
    、地目旱、面積零點零柒陸貳公頃之地籍圖界線，被上訴人等應同意辦理更正為
    如附件鑑定書內鑑定圖虛線所示Ｄ─Ｃ─Ｆ─Ｇ點連接線，為有理由，應予准許
    。原審為上訴人敗訴之判決，尚有未洽，上訴意旨指摘原判決不當，求予廢棄改
    判，為有理由，爰由本院予以廢棄改判，如主文第二項所示。
六、據上論結，本件上訴為有理由，依民事訴訟法第四百三十六條之一第三項、第四
    百五十條、第七十八條、第八十五條第一項前段，判決如主文。
中      華      民      國    九十二    年      四      月      二      日
~B臺灣嘉義地方法院民事第二庭
~B    審判長法官  林以長
~B    法      官  黃渙文
~B    法      官  唐淑民
右為正本係照原本作成。
本判決不得上訴。
中      華      民      國    九十二    年      四      月      二      日
~B    書  記  官  林金福


司法院資訊處製作；財團法人民間司法改革基金會備份。
